【裁判字號】    96,上訴,2145
【裁判日期】    970123
【裁判案由】    偽造文書
【裁判全文】
臺灣高等法院臺中分院刑事判決        96年度上訴字第2145號
上  訴  人  臺灣台中地方法院檢察署檢察官
上  訴  人
即  被  告  乙○○
被      告  甲○○
共      同
選任辯護人  林益輝  律師
上列上訴人因被告等偽造文書案件，不服臺灣臺中地方法院96年
度訴字第1292號中華民國96年6月15日第一審判決（起訴案號：
臺灣臺中地方法院檢察署96年度偵字第4750號），提起上訴，本
院判決如下：
    主  文
原判決關於乙○○部分撤銷。
乙○○無罪。
其他上訴駁回。
    理  由
一、公訴意旨以：被告甲○○為大陸人民，於民國（下同）93年
    9月24日在大陸湖北省武漢市與乙○○結婚，乙○○於94 年
    4月8日出具委託書，委託程廣武（已於95年12月16日死亡，
    另經檢察官為不起訴處分）代辦甲○○來臺依親團聚手續，
    並交付戶籍謄本1份予程廣武，甲○○即於94年8月11日，以
    團聚之名義申請來台獲准入境臺灣，入境時曾接受行政院內
    政部警政署入出境管理局（以下簡稱境管局）人員告知應遵
    守來臺團聚有關規定，詎被告甲○○、乙○○、程廣武基於
    行使偽造文書、違反臺灣地區與大陸地區人民關係條例犯意
    聯絡及行為分擔，明知甲○○剛入境臺灣，根本無法於短期
    內取得在臺工作許可證，竟由被告程廣武先於不詳時間、地
    點，偽造甲○○依親居留證，再由被告乙○○約於94年8月
    11 日之後之某天，在臺中縣清水鎮○○里○○○路29號住處
    ，以新臺幣1萬5千元代價及交付甲○○照片乙張（含先前所
    交付戶籍謄本）予程廣武，程廣武即持上揭偽造依親居留證
    ，向行政院勞工委員會（以下簡稱勞委會）申請核發甲○○
    「大陸地區配偶工作許可證」，使不知情勞委會據以核發甲
    ○○「大陸地區配偶工作許可證」（許可證號0000000000號
    ），嗣程廣武於94年9月間某日將上揭「大陸地區配偶工作
    許可證」交予乙○○，乙○○再轉交予甲○○，甲○○即於
    95年8月間某日，持上揭偽造工作許可證，至不知情臺中縣
    清水鎮忠興紡織公司工作，嗣經勞委會向境管局查證後，發
    現上揭工作許可證被偽造，函請臺中縣警察局循線查悉上情
    ，並扣得甲○○之上開「大陸地區配偶工作許可證」乙張，
    因認被告等２人涉有刑法第216條行使第212條偽造特種文書
    、第218條第1項偽造公印文罪嫌。
二、按犯罪事實應依證據認定之，無證據不得認定犯罪事實，刑
    事訴訟法第154條第2項定有明文；又不能證明被告犯罪或其
    行為不罰者，應諭知無罪之判決，復為同法第301條第1項所
    明定。次按，事實之認定，應憑證據，如未能發現相當證據
    ，或證據不足以證明，自不能以推測或擬制之方法以為裁判
    基礎；又認定不利被告之事實，須依積極證據，苟積極證據
    不足為不利於被告事實之認定時，即應為有利於被告之認定
    ，更不必有何有利之證據；且91年2月8日修正公布之刑事訴
    訟法第161條第1項規定：檢察官就被告犯罪事實，應負舉證
    責任，並指出證明之方法。因此，檢察官對於起訴之犯罪事
    實，應負提出證據及說服之實質舉證責任。倘其所提出之證
    據，不足為被告有罪之積極證明，或其指出證明之方法，無
    從說服法院以形成被告有罪之心證，基於無罪推定之原則，
    自應為被告無罪判決之諭知，最高法院30年上字第816號、4
    0年臺上字第86號、92年台上字第128號分別著有判例。
三、公訴人認被告乙○○、甲○○涉犯行使偽造特種文書罪嫌、
    偽造公印文罪嫌，係以被告乙○○、甲○○之警詢、偵訊之
    供述，及勞委會96年1月19日函、境管局95年12月27日函、
    大陸地區配偶工作許可證為其論據。另上訴意旨略以：I本
    件被告2人係於93年9月24日在中國大陸湖北省武漢市結婚，
    被告甲○○嗣於94年8月11日以團聚名義申請來臺等情，為
    被告等所自承，是被告乙○○於94年9月間委託案外人程廣
    武辦理被告甲○○之工作許可證時，被告2人結婚未滿2年，
    未亦生育子女，是被告等顯不符合法律規定可申請依親居留
    證及工作許可證之要件甚明。雖被告等均否認知悉上開法律
    規定，然兩岸通婚情形已十餘年，而大陸配偶來臺者，首要
    關心者不外乎何時、何條件可取得依親居留證、工作許可證
    及身分證等，以期適應臺灣生活及謀生活之計。再參以大陸
    配偶人數在臺激增，大陸配偶已可透過多種管道，諸如親友
    、在臺大陸配偶之告知、網路、電話查詢等方式得知上開資
    訊，是被告等對於大陸籍配偶在我國工作之條件、限制，不
    可能毫無所悉。是被告等明知被告甲○○不可能在入境後迅
    速取得工作證，竟於被告甲○○入境之後數日，即委託案外
    人程廣武辦理工作證，且於僅約1個月後之94年9月間就取得
    工作證，顯見其等對案外人程廣武以偽造文書手段辦理工作
    證乙情，有所認識，且不違背其等之本意。II依卷附案外人
    程廣武所持以辦理被告甲○○工作許可證之大陸地區配偶依
    親居留期間工作許可申請表、台灣地區配偶及共同生活之台
    灣地區配偶直系親屬各類所得明細表所示，其上之大陸地區
    配偶簽章欄內之「甲○○」之簽名，經核與被告甲○○於警
    、偵訊及原審法院準備程序時所為之簽名完全相同。是被告
    甲○○既然在上開文件上親自簽名，而該等文件又明確標明
    大陸地區配偶依親居留期間工作許可申請等字樣，被告甲○
    ○實難對於辦理系爭工作許可證之過程諉為不知。再參以被
    告甲○○自承於94年9月間即取得系爭工作許可證，惟於1年
    後約95年8月間，始持向臺中縣清水鎮忠興紡織廠應徵工作
    。苟若被告甲○○堅信該工作許可證係合法取得，為何於取
    得約1年後始持以應徵工作，此與一般大陸籍配偶於符合法
    定條件後旋即申請工作許可證，於申請取得工作許可證後隨
    即應徵工作之情形完全不符等語。訊據被告乙○○、甲○○
    堅決否認有行使偽造特種文書、偽造公印文犯行，乙○○辯
    稱：伊第一次於94年1月10日至內政部警政署入出境管理局
    台中服務處，以團聚名義，辦理配偶甲○○申請來台事宜，
    面談未通過，因此找專門代辦手續之程廣武，再度申請即順
    利通過；嗣在程廣武之勸說下，交付戶籍謄本及團聚入出境
    許可證影本，並委託其辦理甲○○之工作許可證，整個申請
    案均係程廣武辦理；伊當時所交付係團聚入出境許可證，不
    知程廣武為何有依親居留之入出境許可證；伊於95年10月14
    日與甲○○共同至內政部警政署入出境管理局台中服務處辦
    理依親居留，伊亦係本案被害人等語；被告甲○○辯稱：伊
    未委託程廣武去偽造依親居留證，伊亦未交相片給程廣武，
    不知辦理工作許可證需要有依親居留證等語。
四、本院查：
  (一)按依大陸地區配偶在臺灣地區依親居留期間工作許可及管理
    辦法第3條第1項第1、2款規定，大陸地區配偶經許可在臺灣
    地區依親居留者，須檢具申請日前1個月以上效期之臺灣地
    區依親居留之證明文件影本、臺灣地區配偶最近3個月之戶
    籍謄本正本等文件，始可向中央主管機關申請核發工作許可
    後，在臺灣地區工作；再依大陸地區人民在臺灣地區依親居
    留長期居留或定居許可辦法第13條第1項第2款亦載明，申請
    在臺灣地區依親居留者，應備有「依親對象設有戶籍證明及
    結婚滿2年或生育子女等證明文件」。
  (二)本件被告乙○○與甲○○於93年9月24日結婚，乙○○乃於
    94年1月10日至內政部警政署入出境管理局台中服務處，以
    依親團聚名義，申請辦理甲○○來台事宜，因面談未通過而
    經主管機關駁回，乙○○遂於94年4月8日出具委託書，委請
    程廣武代辦甲○○申請來台依親團聚事宜，並對上開駁回提
    起訴願，嗣撤回訴願，重新申請甲○○來台依親團聚獲准，
    甲○○於94年8月11日入境台灣；乙○○在程廣武之勸說下
    ，同意以1萬5千元之代價，在臺中縣清水鎮○○路29號住處
    委託程廣武辦理甲○○之工作許可證，由乙○○提供甲○○
    相片、戶籍謄本及甲○○之「團聚入出境許可證」影本，並
    由甲○○於「大陸地區配偶依親居留期間工作許可申請表」
    上簽名後，轉交程廣武，而由程廣武，偽造甲○○之「臺灣
    地區依親居留證及逐次加簽出入境證」（下稱依親居留證）
    影本，並盜刻台中市南區戶政事務所公印，偽造內容虛偽登
    載乙○○於「民國92年7月24日與大陸地區人民甲○○（
    1973 年9月14日出生）結婚，民國92年8月6日申登。92年8
    月6日換證」之乙○○全戶戶籍謄本（下稱偽造之乙○○全
    戶戶籍謄本）正本後，程廣武再持上揭偽造之依親居留證影
    本、偽造之乙○○全戶戶籍謄本予以行使，向勞委會申請核
    發甲○○「大陸地區配偶工作許可證」（下稱工作許可證）
    ，使不知情勞委會於94年9月間據以核發甲○○之工作許可
    證（許可證號0000000 000號），並寄交乙○○、甲○○持
    有，甲○○並於95年8月間某日，持上揭工作許可證，至不
    知情臺中縣清水鎮忠興紡織公司工作。嗣於95年10月14 日
    ，乙○○、甲○○復向入出境管理局臺中服務處申請依親居
    留，為境管局及警方等相關單位發現甲○○無依親居留證竟
    已持有工作許可證，再通報勞委會而查獲等情，業據被告乙
    ○○陳明在卷，並有委託書、訴願書、撤回訴願書、程廣武
    身分證等影本、大陸地區配偶依親居留期間工作許可申請表
    、偽造之甲○○依親居留證、偽造之乙○○全戶戶籍謄本、
    乙○○戶籍謄本、大陸地區配偶工作許可證附卷可查。
  (三)卷附行政院勞工委員會96年1月19日勞職外字第960587108號
    函略以：甲○○於94年9月20日檢具依親居留證等證明文件
    申請工作許可，經該會於94年9月26日勞職外字第940712849
    號函發在案，而依內政部警政署入出境管理局95年12月27日
    境孝彤字第9511227310函所示，甲○○95年10月14日申請依
    親居留案尚在審核中並未核發，該證件影本應係偽造等情；
    另本院卷附台中市南區戶政事務所96年11月16日中市南戶字
    第0960004361號及96年11月27日中市南戶字第0960004487函
    所示，上開申請工作許可證所使用之戶籍謄本係屬偽造，偽
    造部分包括小關防、流水號、記事之結婚日期、申登日期等
    且被告乙○○係於94年9月15日在台中縣清水鎮戶政事務所
    申領全戶戶籍謄本，於94年7月至同年12間均未在台中市南
    區申領戶籍謄本等情。是本件申請工作許可證所使用之甲○
    ○依親居留證及乙○○全戶戶籍謄本均屬偽造應無疑義。
  (四)依下列理由難認被告等二人與程廣武間有犯意聯絡及行為分
    擔
  (1)依前開之說明，大陸地區配偶欲申請核發工作許可證，必須
    先具備依親居留之證明文件；然本件係因被告二人以甲○○
    來台已滿二年為由，共同於95年10月14日前往內政部警政署
    入出境管理局台中服務處，申請辦理被告甲○○之依親居留
    許可，經主管機關以被告甲○○之居留證申請尚在審核之中
    ，何以持有工作許可證而查獲本件犯嫌，衡情，被告二人如
    知悉程廣武於先前申請工作許可證時，曾偽造依親居留證，
    則被告等於此時再申辦依親居留證豈非暴露先前申辦工作許
    可證所附具之依親居留證係屬偽造，而陷自身於涉犯偽造文
    書罪並使所持工作許可證因而無效，且無法繼續於上開紡織
    廠工作之窘境？
  (2)依前開之說明，程廣武辦理工作許可證所使用之乙○○全戶
    戶籍謄本，包括小關防、流水號、記事之結婚日期、申登日
    期等部分均屬偽造，並非台中市南區戶政事務所所核發，亦
    與乙○○自台中縣清水鎮戶政事務所所申領之戶籍謄本無關
    。
  (3)依偵查卷附大陸地區配偶工作許可證及前開函文所示，被告
    甲○○早於94年9月26日即取得在台工作許可，然遲至95年8
    月始至台中縣清水鎮之「忠興紡織廠」工作，並至96年1月
    25日因本件案發而接獲撤銷工作許可證，足見於被告甲○○
    甫來台之際，甲○○並無積極意欲或計劃立即在台工作，據
    此益見被告乙○○於96年1月30日警詢時所供：伊委託程廣
    武代辦配偶即被告甲○○來台團聚順利通過，在程廣武勸說
    下，交付戶籍謄本及團聚入出境許可登影本，再委託其辦理
    甲○○之工作許可證，整個申請案均係程廣武辦理等語應可
    採信，被告2人就取得甲○○之工作許可證既無強烈動機而
    係起因於程廣武之勸說，則被告二人是否干冒犯罪風險，參
    與本件偽造文書犯行，即有明顯且合理之可疑。
  (五)被告甲○○於大陸地區配偶依親居留期間工作許可申請表上
    簽名等情，已據其陳明在卷，並有大陸地區配偶依親居留期
    間工作許可證申請表在卷可佐（原審卷第96頁），其上甲○
    ○之簽名經送法務部調查局鑑定結果，確與甲○○之筆跡相
    符，亦有該局96年11月5日調科貳字第9600475670號鑑定書
    附本院卷可查，依此固可認被告甲○○知悉並同意該申請工
    作許可證之事。然查：知悉「申請工作許可」與知悉「申請
    工作許可須偽造依親居留影本」係屬二事。被告甲○○自警
    詢、偵訊、原審及本院均否認知悉本件行使及偽造依親居留
    證之事；依其於偵訊供稱：「（問：是否知道以團聚名義來
    臺灣不能申請工作證？）答：我知道」「（問：既然你知道
    以團聚名義來臺灣不能申請工作證，為何乙○○委託程廣武
    申請時，你不阻止他？）答：程廣武說他辦的是合法的」「
    （問：何時開始知道以團聚名義來臺灣不能申請工作證？）
    答：拿到工作證，後來工作證被吊銷後，我看通知書上有寫
    才知道」等語（偵卷第68頁），依其陳述真意，係指自己於
    96 年1月間始知團聚名義來臺不得申請工作證，顯其於偵訊
    並未自白自己於94年8、9月間即已知悉以團聚來臺不能申請
    工作證；再被告甲○○於偵訊雖曾供稱：「（問：在你入境
    臺灣前，臺灣的主管機關有無找你面談過？）答：有」「（
    問：臺灣主管機關有無告知你入境臺灣需遵循哪些事項？）
    答：有告知，但內容已不太記得了」「（問：其中有無告訴
    你，你不能違背申請來臺目的活動？）答：應該是有」等語
    （偵卷第80頁），惟依被告甲○○上開偵訊陳述，自亦不足
    認被告甲○○入境來臺時，境管局曾告知其以團聚來臺，不
    得從事工作，又須有依親居留始可申請工作許可等相關規定
    亦明。被告甲○○係大陸地區人民於94年8月11日甫到臺灣
    ，依臺灣地區使用繁體字與大陸地區使用簡體字不同，雖依
    親居留、工作許可係屬大陸地區人民來臺後所關切之生活重
    大事項，惟其既與被告乙○○為夫妻，衡情由被告乙○○代
    為處理上開依親居留、工作許可相關事務，亦與常情相符；
    再遍查全卷，依公訴人所提之勞委會96年1月19日函、境管
    局95年12月27日函、大陸地區配偶工作許可證，均不足證明
    被告甲○○於94年8、9月間知悉自己不符申請依親居留之規
    定，且知悉申請工作許可須具依親居留證，未有依親居留證
    則須偽造依親居留證始可申請工作許可，復無其他積極證據
    足資證明被告甲○○與程廣武就偽造甲○○之依親居留證有
    犯意聯絡，尚難以被告甲○○於94年8、9月間填具上開工作
    許可申請表，即認其知悉申請工作許可須依親居留證，從而
    推定其與程廣武就本件犯行有犯意聯絡及行為分擔，其理亦
    明。至檢察官上訴意旨所稱：大陸配偶人數在臺激增，大陸
    配偶已可透過多種管道，諸如親友、在臺大陸配偶之告知、
    網路、電話查詢等方式得知大陸籍配偶在我國工作之條件、
    限制云云，尚屬推測，並非認定犯罪事實之積極證據，自難
    憑此為被告等不利認定。
  (六)被告乙○○於原審法院96年5月7日準備程序時，就原審法院
    所詢對檢察官起訴事實有何意見時，雖陳稱：「我認罪」等
    語，然於同日庭訊時供稱：「我沒有委託程廣武去辦工作許
    可證，那是程廣武來的時候，問我說是不是要辦依親許可證
    ，大約是九十四年八月間的時候，他問我說是不是要辦工作
    許可證，他說要壹萬五千元，我九十五年八月份請他辦的時
    候，我就拿錢給程廣武，還拿相片給程廣武，地點是在我海
    濱路的住處那邊，當時我並不知道程廣武會去偽造依親居留
    證。後來程廣武如何去辦理工作許可證，我也不清楚」「程
    廣武如何去辦手續的，我並不清楚，辦工作許可證這些手續
    ，要有依親居留證，我於九十四年八、九月間並不清楚」等
    語；另於檢察官96年1月31日檢察官偵訊時亦供稱：「我們
    不懂法條，也不知道他（程廣武）用什麼名義申請，請檢察
    官體諒」等語，顯見被告上開所稱認罪之真意，應係指申請
    工作許可證使用偽造之證件，並非坦承其本身參與偽造文書
    犯行，亦即被告就其與程廣武就本件犯行是否有犯意聯絡及
    行為分擔並未自白；復次，被告乙○○雖曾於91年8月16日
    娶大陸女子蔡蘭英為妻，後因蔡蘭英曾於92年1月14日涉嫌
    賣淫為警查獲，另被告乙○○於偵訊固供稱：（問：是否有
    懷疑過入境臺灣不久，無法立即取得甲○○的工作證？）答
    ：我心裡肯定有一點疑問，才問程（指程廣武）是否可以辦
    」等語（偵卷第80頁），被告乙○○係一般百姓，並非具有
    法律專業背景，對繁雜之相關法令規定，無法期待有確信之
    了解，縱其對程廣武鼓吹其申請甲○○之說法心中有疑，然
    究難以此認定其對程廣武本件偽造相關證明文件之作法有所
    認識且有共同犯罪之意思聯絡。
五、綜上所述，本件公訴人所憑之證據，無論直接或間接證據，
    均尚未達於一般之人均可得確信，而無合理之懷疑存在之程
    度，本院亦查無其他確切証據，足以証明被告等確應負本件
    罪責，被告等之犯行尚屬不能証明。原審就被告乙○○部分
    未詳細審酌上情，致對被告乙○○為科刑之判決，自有未洽
    。被告乙○○上訴意旨，否認犯罪，並據以指摘原審判決不
    當，係屬有理由，應由本院將原審此部分判決撤銷改判，諭
    知無罪判決。至檢察官上訴，認應就被告甲○○部分為有罪
    判決，並就被告乙○○部分加重其刑，應無理由，駁回其上
    訴。
六、據上論結，應依刑事訴訟法第368條、第369條第1項前段、
    第364四條、第301條第1項，判決如主文。
本案經檢察官丙○○到庭執行職務。
中    華    民    國    97    年    1    月    23    日
            刑事第四庭    審判長法  官  洪  耀  宗
                                法  官  江  德  千
                                法  官  劉  登  俊
上列正本證明與原本無異。
被告等不得上訴，檢察官得上訴。
如不服本判決應於收受送達後十日內向本院提出上訴書狀，其未
敘述上訴之理由者並得於提起上訴後十日內向本院補提理由書（
均須按他造當事人之人數附繕本）。
                                書記官  粘  銘  環
中    華    民    國    97    年    1     月    23    日


司法院資訊處製作；財團法人民間司法改革基金會備份。
